臺灣高等法院民事判決　　　　　　　　 94年度家上字第118號
上　訴　人　甲○○
訴訟代理人　余銀德律師
被 上訴 人　乙○○
訴訟代理人　鄭文玲律師
　　　　　　徐光佑律師
上　一　人
複 代理 人　林長泉律師
上列當事人間請求離婚事件，上訴人對於中華民國94年4 月12日
臺灣板橋地方法院93年度婚字第1276號第一審判決提起上訴，本
院於94年8月3日言詞辯論終結，判決如下：
    主  文
上訴駁回。
第二審訴訟費用由上訴人負擔。
    事實及理由
一、本件被上訴人主張：兩造於民國89年12月2 日結婚，婚後因
    無法自然懷孕，人工受孕結果亦皆失敗，並因個性及性生活
    不協調而於92年4 月間協議分居，詎上訴人竟唆使他人恐嚇
    被上訴人，誣指被上訴人妨害自由，且於法院審理程序中，
    對被上訴人極盡誣蔑之用語，已達客觀上一般人倘處於相同
    情況，均將喪失維持婚姻之程度，爰依民法第1052條第2 項
    規定，訴請判決准予兩造離婚等語。
二、上訴人則以：被上訴人求子心切，要求上訴人做人工受孕及
    試管嬰兒，上訴人皆配合為之，然因被上訴人精蟲稀薄、活
    動力弱，均無法成功；又上訴人並未與人通姦，持有保險套
    之因乃係醫療所需；而兩造雖已有一年半以上之時間未共同
    生活，但並未協議分居，不能構成離婚事由，況上訴人係因
    被上訴人拒絕上訴人返家，被迫無法與被上訴人共同生活；
    上訴人不知訴外人即上訴人之堂兄詹兼文與被上訴人間之恐
    嚇案件，且其等之爭執屬於偶發事件，不影響兩造婚姻生活
    ；兩造離婚之責在被上訴人，依民法第1052條第2 項但書之
    規定，僅上訴人得請求判決離婚，被上訴人之請求為無理由
    等語，資為抗辯。
三、本件經原法院判決准予兩造離婚，上訴人不服原判決，聲明
    為：(一)原判決廢棄。(二)被上訴人在第一審之訴駁回。被上訴
    人則聲明：上訴駁回。
四、經查：兩造於89年12月2 日結婚，目前婚姻關係尚存續中等
    情，有兩造戶籍謄本可憑（見原審卷第7 頁及第24至25頁）
    ，且為兩造所不爭執（見本院卷第53頁之94年7 月4 日準備
    程序筆錄），堪信此部份之事實為真正。
五、本件經本院於94年7 月4 日與兩造整理並協議簡化之爭點為
    ：（見本院卷第52至53頁）
（一）兩造間是否有民法第1052條第1 項規定以外，而難以維持
      婚姻之重大事由？
（二）如兩造間有民法第1052條第1 項規定以外，而難以維持婚
      姻之重大事由，則該事由應由何人負責？如應由兩造負責
      ，其比例如何？
    茲分述之如下：
（一）兩造間是否有民法第1052條第1 項規定以外，而難以維持
      婚姻之重大事由？
  １、被上訴人主張：兩造婚後性生活不協調，無法順利受孕，
      上訴人曾接受人工受孕，結果均無法成功，而兩造行房並
      未使用保險套，詎上訴人竟持有保險套且數量有所短少，
      被上訴人事先亦不知情，自對上訴人於兩造婚姻生活所應
      維持之貞節有所懷疑，夫妻間之互信、互愛及互諒之基礎
      發生動搖，婚姻已生破綻，而難以維持。再兩造間亦因妨
      害自由、恐嚇及遺棄等案件互相控告，已形同水火，顯已
      不能和諧相處，另兩造親屬間相處亦不甚融洽，堪認兩造
      婚姻已生破綻而無回復之望等語。上訴人辯以：被上訴人
      求子心切，要求上訴人做人工受孕及試管嬰兒，上訴人皆
      配合為之，然因被上訴人精蟲稀薄、活動力弱，均無法成
      功，兩造性生活不協調，其責在被上訴人，並非上訴人。
      再上訴人並未與人通姦，持有保險套乃為醫療上所需，又
      兩造雖已有一年半以上之時間未共同生活，但未協議分居
      ，此均未構成難以維持婚姻之重大事由，況上訴人係因被
      上訴人拒絕上訴人返家，且將上訴人之物品寄送至上訴人
      娘家，被迫無法與被上訴人共同生活，其責不在上訴人。
      上訴人對於詹兼文與被上訴人間恐嚇案件，並不知情，而
      其等之爭執屬於偶發事件，亦不影響兩造婚姻生活等語。
  ２、按有民法第1052條第1 項規定以外，難以維持婚姻之重大
      事由，夫妻之一方得請求離婚，民法第1052條第2項前段
      定有明文。所謂「有民法第1052條第1 項以外之重大事由
      ，難以維持婚姻」者，乃抽象的、概括的離婚事由，係民
      法親屬編於74年修正時，為因應實際需要，參酌各國立法
      例，導入破綻主義思想所增設。關於是否為難以維持婚姻
      之重大事由，其判斷標準為婚姻是否已生破綻而無回復之
      希望，而婚姻是否已生破綻無回復之希望，則應依客觀之
      標準，即難以維持婚姻之事實，是否已達於倘處於同一境
      況，任何人均將喪失維持婚姻意欲之程度而定。又當事人
      主張有利於己之事實者，就其事實有舉證之責任，民事訴
      訟法第277條第1項前段定有明文，主張法律關係存在之當
      事人，應就該法律關係發生所須具備之特別要件，負舉證
      之責任，至於他造主張有利於己之事實（變更或消滅之特
      別要件），則應由他造舉證證明，最高法院48年台上字第
      887號亦著有判例。
  ３、經查：
    (1)上訴人曾於91年間在李義男婦產科診所作陰道整型手術，
      及在台北醫學院附設醫院做子宮內膜異位症腹腔鏡手術，
      以及人工受孕，結果均失敗無法成功乙節，此為上訴人所
      自陳（原審卷第29頁），而上訴人亦主張被上訴人有「精
      蟲稀薄、陽痿等情況，由於其陽具硬度不夠，又無法持久
      ，因而在未進入陰道之前即打退堂鼓，無法行房成功。」
      等語（原審卷第28頁），可知，兩造婚後性生活並不協調
      ，無法順利受孕。
    (2)被上訴人主張上訴人於92年7 月間獨自去歐洲旅行，被上
      訴人之父母發現上訴人皮包內竟有三個保險套，並於4、5
      日後，被上訴人又發覺保險套少了一個，於是兩造及家人
      乃於92年7 月27日在家中討論該保險套乙事，並不歡而散
      等語，而上訴人則以其購買保險套是在91年李義男婦產科
      動完手術後，李醫師建議日後保養需塗抹藥膏，又因使用
      手指塗抹藥膏，深怕細菌感染，首先使用手術用手套，後
      因不經濟，才改用保險套於手指塗抹藥膏，這些保險套與
      乙○○購買給我的行房用品（潤滑劑）一直放在臥室的床
      頭櫃小塑膠袋內，這些東西都是應李醫師的建議而購買，
      在我回診後皆告知乙○○，乙○○明知保險套係做塗抹藥
      膏用等語置辯，惟：
    兩造行房並無使用保險套乙節，業據兩造於原審審理時所
      不爭執（見原審卷第130頁之94年3 月1 日言詞辯論筆錄）
      。
    證人即被上訴人之母劉張秋美於原審審理時到庭證稱：「
      （法官問：保險套何事？）九十二年七月二十日我去兩造
      住處，當時兩造都不在，我在被告（即上訴人）的小袋子
      裡面發現三個保險套，隔兩、三天再看又少了一個保險套
      ，我就問我兒子，你不是要有小孩為何還用保險套，我兒
      子說他沒有用過，92年7 月27日我們請被告父母來談，當
      時被告的兄弟也來，態度很兇無理取鬧，說我沒有看過保
      險套嗎？被告的母親就拿礦泉水杯敲玻璃桌上大聲的喊（
      罵什麼我也不清楚，當時我也很生氣），我們問被告保險
      套有幾個，被告說三個，我說你只剩下兩個，另外一個用
      到哪裡去，被告父親說被告當時為何不看清楚再回答。」
      等語（見原審卷第45至46頁之93年11月9 日言詞辯論筆錄
      ）。
    上訴人雖辯以其持有保險套之因，被上訴人知情，惟為被
      上訴人所否認，依上開舉證責任分配之原則，上訴人應就
      其主張有利於己之事實，加以舉證以實其說，上訴人未能
      舉證以實其說，已有可疑，況衡諸一般常情，如被上訴人
      對於上訴人持有保險套之因知情，被上訴人應不致於92年
      7 月27日邀約上訴人家人北上前來針對此事談判，且最後
      雙方不歡而散之理。
    從而，上訴人辯稱其已告知被上訴人購買保險套之因，尚
      難遽採。
    (3)兩造於92年7 月27日談判不歡而散後，迄今未曾共同生活
      ，亦據兩造於原審審理時陳明在卷（原審卷第130頁 ）。
    (4)兩造及其親屬間相互提出之刑事案件，詳如原審判決附表
      所示，並有台灣板橋地方法院檢察署93年度不起訴處分書
      （本院卷第84至89頁）、93年度偵字第9827號不起訴處分
      書、93年度偵字第9827號聲請簡易判決處刑書、原法院93
      年度簡字第5659號刑事簡易判決影本各一份在卷足憑（原
      審卷第70頁、第75至76頁、第94至96頁）。
    (5)綜上，堪認兩造已不能和諧相處，歧見已深，夫妻間互信
      、互愛之基礎亦已嚴重動搖，兩造間之婚姻，客觀上已生
      破綻而無回復之希望，依上開２之說明，應已構成民法第
      1052 條第1項規定以外，而難以維持婚姻之重大事由。
（二）如兩造間有民法第1052條第1 項規定以外，而難以維持婚
      姻之重大事由，則該事由應由何人負責？如應由兩造負責
      ，其比例如何？
  １、被上訴人主張：兩造感情已嚴重破壞，難再共同生活，相
      互協力保持夫妻共同生活之圓滿、安全及幸福之基礎既不
      復存在，婚姻所生之破綻已無回復之希望，其情形於主客
      觀上已構成難以維持婚姻之重大事由，又上訴人就婚姻破
      綻之發生、擴張而達難以回復之可能，具有一半以上之歸
      責性，被上訴人自得依民法第1052條第2 項之規定，請求
      判決離婚等語。上訴人辯以：兩造離婚責在被上訴人，依
      民法第1052條第2 項但書之規定，僅上訴人得請求判決離
      婚，被上訴人不得請求之，故其以兩造間有重大事由而難
      以維持婚姻為由請求判決離婚，為無理由等語。
  ２、按有前項以外之重大事由，難以維持婚姻者，夫妻之一方
      得請求離婚。但其事由應由夫妻之一方負責者，僅他方得
      請求離婚，民法第1052條第2 項定有明文。該條但書所規
      定「應由夫妻一方負責者，僅他方得請求離婚」，其所採
      者為消極破綻主義，而非積極破綻主義，其立法精神，乃
      因如肯定有責配偶之離婚請求，無異承認恣意離婚，破壞
      婚姻秩序，且有背於道義，尤其違反自己清白（ clean
      hands)之法理，有欠公允，同時亦與國民之法感情及倫理
      觀念不合，因而採消極破綻主義。然若夫妻雙方均為有責
      時，則應衡量比較雙方之有責程度，僅責任較輕之一方得
      向應負較重責任之他方請求離婚，或於有責程度相同時，
      而認雙方均得請求離婚，以符公平。
  ３、經查：如上所述，兩造婚後性生活不協調，無法順利受孕
      ，相互間又互提詳如原審判決附表所示之刑事案件，可知
      ，兩造夫妻間互信、互愛之基礎已嚴重動搖，應已構成民
      法第1052條第1 項規定以外，難以維持婚姻之重大事由。
      而就上開婚姻破綻之發生，本院斟酌上情認兩造均有歸責
      之原因，且有責之程度相同，故依上開２之說明，被上訴
      人自得訴請判決與上訴人離婚。
六、綜上所述，被上訴人依民法第1052條第2 項規定，訴請兩造
    離婚，為有理由，應予准許。原審判准兩造離婚，於法並無
    不合。上訴意旨指摘原判決不當，求予廢棄改判，為無理由
    ，應予駁回。
七、本件事證已臻明確，兩造其餘之攻擊、防禦方法，核與判決
    結果不生影響，爰毋庸一一論述，併此敘明。
八、據上論結，本件上訴為無理由，依民事訴訟法第449條第1項
    、第78條，判決如主文。
中　　華　　民　　國　　94　　年　　8 　　月　　17　　日
                  民事第八庭審判長法  官  李瓊蔭
                                  法  官  魏麗娟
                                  法  官  陳邦豪
正本係照原本作成。
如不服本判決，應於收受送達後20日內向本院提出上訴書狀，其
未表明上訴理由者，應於提出上訴後20日內向本院補提理由書狀
（均須按他造當事人之人數附繕本）上訴時應提出委任律師或具
有律師資格之人之委任狀；委任有律師資格者，另應附具律師資
格證書及釋明委任人與受任人有民事訴訟法第466條之一第一項
但書或第二項（詳附註）所定關係之釋明文書影本。
中　　華　　民　　國　　94　　年　　8 　　月　　17　　日
  　　　　　　　　　　　　　　　　　書記官  張淑芬
附註：
民事訴訟法第四百六十六條之一（第一項、第二項）：
對於第二審判決上訴，上訴人應委任律師為訴訟代理人。但上訴
人或其他法定代理人具有律師資格者，不在此限。
上訴人之配偶、三親等內之血親、二親等內之姻親，或上訴人為
法人、中央或地方機關時，其所屬專任人員具有律師資格並經法
院認為適當者，亦得為第三審訴訟代理人。
